【裁判字號】    98,易,973
【裁判日期】    990107
【裁判案由】    詐欺
【裁判全文】
臺灣板橋地方法院刑事判決               98年度易字第973號
公  訴  人  臺灣板橋地方法院檢察署檢察官
被      告  甲○○
選任辯護人  翟世炎律師
上列被告因詐欺案件，經檢察官提起公訴（98年度偵字第4351號
），本院判決如下：
    主  文
甲○○無罪。
    理  由
一、公訴意旨略以：被告甲○○意圖為自己不法之所有，先於民
    國95年12月間，在臺北市大安區○○○路○ 段遠企購物中心
    咖啡店內，向告訴人丁○○自稱其為址設臺北縣新莊市○○○路13號8 樓之4 元茂光電能源科技股份有限公司籌備處（
    下稱元茂光電公司）之負責人，並佯稱光電能源科技為未來
    明星產業，若成立元茂光電公司，將來必定訂單滾滾而來，
    獲利可期云云，邀約告訴人投資元茂光電公司。再於96年4
    月下旬，以電話向告訴人佯稱乙○○已投資新臺幣（下同）
    180 萬元，其餘股東包括丙○○等人之資金亦均已到位，只
    差告訴人1 人，逾時不候，致告訴人陷於錯誤，分別於96年
    4 月23日及24日，至兆豐國際商業銀行（下稱兆豐銀行）國
    外部及敦南分行（址設臺北市○○區○○路100 號及臺北市
    大安區○○○路○ 段62號），匯款200 萬元、88萬元至被告
    指示之合作金庫銀行五股工業區分行元茂光電公司籌備處帳
    號0000000000000 號帳戶內。嗣告訴人匯款後遇見乙○○，
    得知被告為使告訴人相信其謊言，曾要求乙○○向告訴人謊
    稱乙○○已成為公司股東並已投資180 萬元資金，斯時告訴
    人即察覺事態有異。不久被告向告訴人改稱公司因故無法成
    立，經告訴人查證，發現僅有其1 人匯款，並無所謂其他股
    東資金均已到位之情事。告訴人乃向被告催索還款，被告先
    返還50萬元搪塞，更宣稱將於96年7 月31日前歸還全部金額
    ，並交付丙○○所有坐落於臺北市○○區○○段2 小段609
    、610 地號土地及其上門牌臺北市北投區○○○路51號建物
    所有權狀予告訴人，然期限屆至，被告卻置之不理，告訴人
    始知受騙。因認被告涉犯刑法339 條第1 項之詐欺取財罪嫌
    等語。
二、按犯罪事實應依證據認定之，無證據不得認定犯罪事實；又
    不能證明被告犯罪者，即應諭知無罪之判決，刑事訴訟法第
    154 條第2 項、第301 條第1 項分別定有明文。次按，所謂
    證據，係指直接間接足以證明犯罪行為之一切證人、證物而
    言；且事實之認定，應憑證據，如未能發現相當證據，或證
    據不足以證明，自不能以推測或擬制之方法，以為裁判基礎
    ，最高法院30年上字第128 號、40年臺上字第86號判例均可
    資參考。又刑事訴訟法上所謂認定被告犯罪事實之證據，係
    指足以認定被告確有犯罪行為之積極證據而言，苟積極證據
    不足為不利於被告事實之認定時，即應為有利於被告之認定
    ，更不必有何有利之證據，最高法院29年上字第3105號及30
    年上字第816 號判例意旨亦可資參照。再告訴人之告訴，係
    以使被告受刑事訴追為目的，是其陳述是否與事實相符，仍
    應調查其他證據以資審認，最高法院52年臺上字第1300號判
    例意旨已明確揭示。末按，刑法第339 條第1 項之詐欺取財
    罪，必須行為人自始基於不法所有之意圖，以客觀上足以使
    人陷於錯誤之手段，欺矇被害人使之交付財物，始足當之。
    若所使用之手段在客觀上不足以使人陷於錯誤，依最高法院
    46年度臺上字第260 號判例意旨，即不得以詐欺罪相繩。
三、公訴人認被告涉犯刑法第339 條第1 項之詐欺取財罪嫌罪嫌
    ，無非係以被告於檢察事務官詢問中之供述、告訴人丁○○
    之指訴、證人乙○○、丙○○於檢察事務官詢問中之證述、
    資金歸還協議書影本、合作金庫銀行五股工業區分行元茂光
    電公司籌備處第0000000000000 號帳戶之存摺影本、寄件人
    為被告之郵局存證信函影本各1 份、兆豐商銀國內匯款申請
    書影本2 紙、經濟部中部辦公室97年12月11日經中字第0973
    6175940 號函等證據資料，為其論斷之依據。訊據被告甲○○堅決否認有何詐欺取財犯行，辯稱：伊與告訴人間是借貸
    關係，伊向告訴人借288 萬元是要成立元茂光電公司，該筆
    借款並非告訴人投資上開公司所匯入的股款，後來因為伊幫
    告訴人兒子安排在上開公司的職務層級太低，告訴人不滿意
    ，所以借款3 、4 個月後告訴人就一直向伊催討，至於告訴
    人所提出的資金歸還協議書是告訴人要求伊寫的，並不是伊
    的本意，伊沒有打電話跟告訴人說乙○○已經投資180 萬元
    ，其餘股東的資金都已經到位，只差告訴1 人，逾時不候，
    也沒有叫乙○○向告訴人佯稱他已經投資180 萬元，伊並沒
    有詐騙告訴人等語；辯護人則以：本件被告與告訴人間僅係
    單純的借貸關係，告訴人借錢給被告是要被告安排她兒子到
    元茂光電公司上班，後來因為被告幫告訴人兒子安排的職務
    層級太低，告訴人不高興，所以借款3 、4 個月後就向被告
    催討，再者，告訴人係相信乙○○的資歷及技術才決定要投
    資，並非被告以詐術使告訴人陷於錯誤而交付財物，被告並
    無詐欺之犯意等語，資為被告辯護。
四、經查：
  (一)告訴人丁○○分別於96年4 月23日、96年4 月24日，在兆豐
    兆豐銀行國外部及敦南分行，匯款200 萬元、88萬元至元茂
    光電公司籌備處帳號0000000000000 號帳戶之事實，業據被
    告坦承屬實，核與告訴人指訴相符，並有兆豐國際商業銀行
    國內匯款申請書影本2 紙在卷可稽（見96年度發查字第1670
    號卷第10頁）），此部分事實固堪認定。
  (二)被告於檢察事務官詢問時供稱：當時伊和告訴人、乙○○、
    丙○○、高彥文等人要一起投資籌辦成立元茂光電公司，伊
    跟告訴人說伊要開公司，所以向告訴人借款288 萬元，由伊
    代表去租房子，並一起開會討論，伊把告訴人的錢用在買辦
    公室的設備、租房子、房租押金云云（見97年度偵字第170
    號卷第10、21、102 、103 、104 頁），於本院審理時則供
    稱：乙○○才是元茂光電公司真正的召集人，伊與其他股東
    都是乙○○召集來的云云，核其上開供述，前後不一，已堪
    置疑。又參以證人乙○○於警詢、檢察事務官訊問及本院審
    理時具結證稱：被告確實有準備成立元茂光電公司，該公司
    是製造、銷售生產RCRV3 鋰電池，企劃書是伊寫的，因為伊
    之前是伯佳能源公司的副總，伊負責帶領技術團隊，所以有
    這方面的資歷及技術，伊是以技術出資，當初是在伊哥哥位
    於臺北縣五股鄉的工廠設立籌備處，後來被告另外租1 個辦
    公室當籌備處，伊也有過去看等語（見96年度發查字第1670
    號卷第19、20頁、97年度偵字第170 號卷第14、15頁、本院
    卷第60、61頁），核與證人丙○○於警詢、檢察事務官訊問
    及本院審理時具結證稱：伊在96年3 月經由被告講解元茂光
    電公司的企劃案及產品介紹時認識告訴人，被告負責召集、
    籌備成立元茂光電公司，伊聽乙○○解說該公司產品，伊認
    為遠景不錯，當時伊也想要投資該公司，伊去該公司的籌備
    處約5 至10次，伊在籌備處還有遇到另1 個投資人高彥文，
    乙○○有介紹一些技術人員給伊認識等語大致相符（見96年
    度發查字第1670號卷第22至26頁、97年度偵字第170 號卷第
    100 、102 頁、本院卷第63頁反面至66頁），衡諸證人乙○○、丙○○與被告既素無怨隙，應無甘冒偽證及誣告之風險
    ，設詞誣陷被告之理，是證人乙○○、丙○○上開證言應堪
    採信。從而，依據上開證人證述，足認被告確係元茂光電公
    司之召集人，實際上確實亦著手籌備成立該公司之事實，應
    非虛構。
  (三)告訴人雖於上開時、地共計匯款288 萬元至元茂光電公司籌
    備處上開帳戶之事實，固有兆豐國際商業銀行國內匯款申請
    書影本2 紙在卷可憑，惟參酌證人即告訴人丁○○於97年1
    月16日檢察事務官訊問及本院審理時具結證稱：被告拿乙○○寫的企劃書跟伊說要成立公司，乙○○具有研發電池的資
    歷、技術，因為伊相信乙○○，所以才決定要投資元茂光電
    公司等語（見97年度偵字第170 號卷第15頁、本院卷第58頁
    反面），足見告訴人係相信證人乙○○之資歷及技術才決定
    要投資元茂光電公司，自無陷於錯誤之情事，而與刑法詐欺
    取財罪之構成要件不合。
  (四)公訴人雖以被告向告訴人佯稱乙○○已投資180 萬元，其餘
    股東包括丙○○等人之資金亦均已到位，只差告訴人1 人，
    逾時不候，致告訴人陷於錯誤，分別於上開時、地共計匯款
    288 萬元至元茂光電公司籌備上開帳戶，而認被告有詐欺之
    行為云云。惟詐欺罪之構成，必以行為人所施用之詐術，確
    已造成表意相對人陷於錯誤，並基於此等錯誤之想像交付財
    物，致自身受有損害為要件，換言之，即行為人之詐術實行
    、被害人陷於錯誤、繼之而為財產處分，與最終之財產損害
    間，均需具備因果關係。查被告確曾向告訴人佯稱乙○○已
    投資180 萬元，其餘股東之資金均已到位，只差告訴人1 人
    ，且要求乙○○向告訴人佯稱已匯款投資元茂光電公司180
    萬元等情，業據證人丁○○、乙○○於警詢、檢察事務官訊
    問及本院審理時證述屬實，然告訴人係相信證人乙○○之資
    歷及技術，自行評估後，始決定參與該投資案，亦據證人丁○○證述如前，則縱被告確以上開情詞取信於告訴人，告訴
    人並無因被告詐術之行使而陷於錯誤之情形，自無從逕以詐
    欺罪責相繩。
  (五)被告雖一再辯稱：上開288 萬元是借款，並非告訴人投資上
    開公司之股款，因為告訴人說這是短期借貸，所以沒有簽本
    票、借據，也沒有約定利息云云，然告訴人與被告既非熟識
    之友人，而上開借款數額非微，則告訴人將該筆款項借予被
    告卻未約定利息、還款期限、還款方式，亦未簽立任何借據
    、收據等憑證，更未請被告提供任何擔保，顯與一般借款常
    情相違，足徵被告所辯核與事實不符。惟查，被告上開抗辯
    ，縱認為虛偽不足採信，惟按事實審法院對於證據之取捨，
    依法雖有自由判斷之權，然積極證據不足證明犯罪事實時，
    被告之抗辯或反證縱屬虛偽，仍不能以此資為積極證據應予
    採信之理由，最高法院30年度上字第482 號著有判例可資參
    照。查本件已無積極證據足資證明被告有上開公訴人所述之
    詐欺犯行，是被告上開抗辯雖屬虛偽，但揆諸前揭判例意旨
    ，自不得資為被告不利之認定。
五、綜上所述，本件被告之行為與刑法第339 條第1 項詐欺罪之
    構成要件尚有未合，自難以該罪相繩。此外，檢察官復未提
    出其他積極證據，資以證明被告確有公訴意旨所指之詐欺犯
    行，揆諸首揭法律規定與說明，既無足夠證據確信公訴意旨
    之指述為真實，不能證明被告犯罪，自應為被告無罪之諭知
    。
據上論斷，應依刑事訴訟法第301條第1項，判決如主文。
本案經檢察官張慶林到庭執行職務。
中    華    民    國    99    年     1    月     7    日
                  刑事第十二庭  審判長法  官  李君豪
                                      法  官  何燕蓉
                                      法  官  錢衍蓁
上列正本證明與原本無異。
如不服本判決，應於判決送達後10日內敘明上訴理由，向本院提
出上訴狀 (應附繕本) ，上訴於臺灣高等法院。其未敘述上訴理
由者，應於上訴期間屆滿後20日內向本院補提理由書「切勿逕送
上級法院」。
                                      書記官  劉靜慧
中    華    民    國    99    年    1     月    7     日

司法院資訊處製作；財團法人民間司法改革基金會備份。
